臺灣高等法院高雄分院刑事判決　　　　 96年度上易字第519號
上　訴　人　臺灣高雄地方法院檢察署檢察官
被　　　告　乙○○
　　　　　　　　　　號
選任辯護人　馮明雄　律師
上列上訴人因被告業務侵占案件，不服臺灣高雄地方法院96年度
易字第78號中華民國96年4 月12日第一審判決（起訴案號：臺灣
高雄地方法院檢察署95年度偵緝字第1494號），提起上訴，本院
判決如下：
    主  文
上訴駁回。
    理  由
一、公訴意旨略以：被告乙○○係高雄縣私立高大汽車駕駛人訓
    練班合夥人（以下稱「高大駕訓班」），為從事業務之人。
    其於民國92年11月30日經高大駕訓班全體合夥人決議推選為
    高大駕訓班經營人，負責代收駕訓班之各種款項，經營期限
    至93年農曆春節（即94年2 月）為止。詎被告於上開經營期
    限屆滿後，仍基於意圖為自己不法所有之概括犯意，自94年
    4 月28日起至同年7 月4 日止，連續多次以經營人之身份，
    而代為收取之該駕訓班所有款項共計新臺幣（下同）83萬19
    81元，並予以侵占入己，致生損害於高大駕訓班及其他合夥
    人。經合夥人即告訴人甲○○、丙○○等人多次請求被告返
    還上開款項予高大駕訓班，然被告均置之不理，因認被告涉
    犯刑法第336 條第2 項之業務侵占罪嫌云云。
二、按犯罪事實應依證據認定之，無證據不得認定犯罪事實；又
    不能證明被告犯罪者，應諭知無罪之判決，刑事訴訟法第15
    4 條第2 項、第301 條第1 項分別定有明文。又事實之認定
    ，應憑證據，如未能發現相當證據，或證據不足以證明，自
    不能以推測或擬制之方法，為裁判基礎；且認定不利於被告
    之事實須依積極證據，苟積極證據不足為不利於被告事實之
    認定時，即應為有利於被告之認定，不必有何有利之證據，
    最高法院53年台上字第656 號、30年上字第816 號著有判例
    可資參照。另按刑法上侵占罪之成立，以擅自處分自己持有
    之他人所有物，或易其持有為所有，而逕為所有人之行為，
    為其構成要件，其行為態樣雖各有不同，要必具有不法所有
    之意圖，方與本罪構成之要件相符（最高法院19年度上字第
    1052號判例意旨參照）。末按刑法上之侵占罪，須持有人變
    易其原來之持有意思而為不法所有之意思，始能成立，如僅
    將持有物延不交還或有其他原因致一時未能交還，既缺乏主
    觀要件，即難遽以該罪相繩，此亦有最高法院68年台上字第
    3146號判例可參。
三、公訴人認被告乙○○涉犯前開業務侵占罪嫌，無非係以告訴
    人即證人甲○○、丙○○於偵查中之證述以及契約書影本、
    高大駕訓班收支日報表影本、流水帳款簿、高大駕訓班94年
    6 月24日、7 月13日、8 月14日股東會議、存證信函影本等
    為其論據。訊據被告固坦承於上開時、地，連續收取高大駕
    訓班款項之事實，惟堅詞否認有何業務侵占之犯行，辯稱：
    因當時公司之股權歸屬有紛爭，且無法決定之後的公司經營
    者，伊方代為經營並收取上開款項，且收取之款項部分用於
    駕訓班之支出，剩餘的款項尚待公司股權確認等官司打完之
    後才要交出，伊並無侵占之犯意等語。經查：
  (一)被告與告訴人甲○○、丙○○於92年間均係高大駕訓班之合
    夥股東，其3 人於92年11月20日簽訂自當日起至94年2 月止
    ，均由被告負責營收高大駕訓班學費之契約，嗣因雙方對於
    94年2 月後由何人經營無法達成共識，故協議暫由證人龔俊
    吉自94年2 月起代為營運高大駕訓班並收取學費等款項等情
    ，業據被告自承不諱，核與證人即告訴人丙○○於原審之證
    述相符（原審卷第53頁），並有契約書1 份（94年度他字第
    6406號卷第5 頁）附卷可稽。惟證人龔俊吉代理經營高大駕
    訓班後，因不堪被告與告訴人丙○○間之股權爭議，遂於94
    年4 月25日，經由告訴人丙○○之同意，由龔俊吉自94年4
    月28日起，將駕訓班之營收交予被告收取並用以支應駕訓班
    各項費用開銷之事實，業據證人龔俊吉於原審審理時証述：
    94年4 月25日那天被告與丙○○又吵架，嗣雙方於警局協調
    後，丙○○便於當晚在高大駕訓班寢室內當面向我表示以後
    高大駕訓班之款項均由被告收取，因為自94年2 月14日起至
    同年4 月25日止，丙○○與被告每天都是為了錢的事情吵架
    ，我為了公司的事情壓力很大，94年4 月25日丙○○將之前
    與被告買賣的3 股股權移轉給被告後，丙○○就告訴我以後
    由被告收取款項，丙○○的意思是不想讓我因公司經營權的
    問題而背負沉重的壓力，所以才答應由被告來收取公司的款
    項，我有將丙○○這段話轉達給被告知悉等語（原審卷第48
    ～50頁），經核與被告供承：龔俊吉有經過丙○○之同意，
    所以我才敢收取上開款項等語相符（參95年度偵緝字第1494
    號卷第18頁、原審卷第24頁），並有被告簽認之高大駕訓班
    收支日報表（94年度他字第6406號卷第6 、36頁）在卷可按
    。雖證人丙○○於原審審理證稱未曾同意由被告收取上開款
    項云云（原審卷第53頁），惟證人丙○○確有於94年2 月間
    ，因被告囑意由龔俊吉代理經營高大駕訓班，而丙○○及甲○○則希望由他人代理經營，丙○○因而與被告衝突、互毆
    ，之後在94年4 月25日丙○○又與被告因股權讓渡過戶問題
    ，而鬧到中庄派出所，當時丙○○曾當場表示同意將其之前
    出售予被告之高大駕訓班3 股股權過戶移轉予被告，且當場
    有龔俊吉亦在現場等情，業據證人丙○○於本院證述甚詳（
    本院96年6 月29日審判筆錄第4 頁），則告訴人丙○○確與
    被告自94年2 月間起至94年4 月25日止，即因股權紛爭而衝
    突不斷，94年4 月25日當天告訴人丙○○與被告更因股權爭
    議而至警局協調，丙○○並當場同意將其之前出售予被告之
    3 股股權過戶移轉予被告，至為明確，準此，告訴人丙○○
    既已同意過戶之前出售予被告之3 股股權予被告，而且證人
    龔俊吉又因告訴人丙○○與被告間之紛爭不斷，而倍感壓力
    ，則告訴人丙○○因此而順勢同意改由被告代收駕訓班之學
    費，尚屬情理之常；而且證人丙○○與被告間因上開款項糾
    紛已經年涉訟，此有臺灣高雄地方法院94年度訴字第2298號
    之民事判決書1 份在卷可參，顯見兩人利益相反，是證人丙○○證述並未同意由被告收取款項一語，是否全然可信，並
    非無疑；另參諸證人丙○○於94年4 月至同年7 月間未阻止
    被告收取上開款項，亦未召開股東會等情，業據證人丙○○
    於原審審理時證述：每天下班前，被告均會向櫃檯之會計小
    姐收取駕訓班之費用，我沒有去阻止，也沒有在被告收取費
    用的這段期間召開股東會等語（原審卷第54頁）。是被告既
    係聽聞龔俊吉轉述丙○○同意被告收取上開駕訓班之費用，
    且被告於收取上開款項之期間，丙○○等人既未曾阻止被告
    收取費用，亦未召開股東會決定日後之經營者，顯見被告辯
    稱：其收取費用有經過丙○○同意等語，應屬非虛，是被告
    係基於告訴人丙○○之同意，始收受持有上開款項，要屬無
    疑。
  (二)公訴人復指稱：被告收取上開款項後，將之存入其母親用以
    償還土地貸款之帳戶，顯見被告主觀上有將上開款項侵占入
    己之意圖云云。查被告固不否認將收取之款項存入其母親余
    王修設於土地銀行新營分行帳戶內，且該帳戶係其母親用以
    扣款清償抵押貸款，平時余王修亦有使用該帳戶進出之事實
    ，而得認被告已有支用或處分部分上開收取之高大駕訓班款
    項乙節，惟高大駕訓班並無以公司名義開戶等情，業據證人
    龔俊吉證述在卷（原審卷第51頁）；且被告與告訴人丙○○
    、甲○○間因對於持有之合夥股數有紛爭，而由被告提起民
    事訴訟，經臺灣高雄地方法院以94年度訴字第2298號判決後
    ，現由本院審理之事實，業據被告供明在卷，並有臺灣高雄
    地方法院上開民事判決1 份在卷可按（95年度偵緝字第1494
    號卷第24至27頁）；又告訴人丙○○、甲○○自94年7 月間
    起經營高大駕訓班迄今，共計累積盈餘31萬餘元，期間亦未
    分紅予同為合夥人之被告一節，亦據證人丙○○證述在卷（
    原審卷第57頁），此亦足徵本件被告與告訴人丙○○等人雙
    方因合夥股權紛爭，而均各自保留其於經營期間所收款項、
    盈餘而未分紅予其他股東之事實，已甚明確；再者，被告自
    94年4 月28日起迄同年7 月4 日止經營高大駕訓班期間，雖
    有收取駕訓班學費，惟仍支付駕訓班部份費用開銷之事實，
    業據證人龔俊吉證稱：於94年4 月至7 月間，被告有支付駕
    訓班中關於報考費、人事費用、監理所等費用，但都是斷斷
    續續支付，不是全部支付等語（原審卷第52頁）、證人丙○○證述：那段期間被告收取83萬餘元，其中被告有拿收取之
    款項支付部份駕訓班之支出等語（原審卷第54頁）在卷，足
    見被告於上開期間收取駕訓班之費用後，仍支付部分駕訓班
    費用之必要開銷，以維持營運之事實，從而，苟被告於案發
    當時真有侵占之不法犯意，則其焉有支付駕訓班營運開銷之
    理？綜上，足徵被告雖將部分收取之款項存入其母親余王修
    設於銀行之帳戶並予以支用，但此係因其與告訴人丙○○、
    甲○○間存有合夥股權之爭議，而告訴人接手經營後，又遲
    遲未肯將其經營收取之款項、盈餘分配予被告之情況下，被
    告始動用上開收取之駕訓班款項，尚難認其主觀上有何不法
    所有之意圖，而與侵占罪之構成要件有間。
  (三)另公訴人雖據告訴人所提之收支日報表、流水帳款簿，因認
    被告涉有侵占金額達831,981 元云云。惟此部份所計算出之
    金額並未扣除被告所支付之開銷費用，且證人丙○○亦到庭
    證稱：目前無法估算被告實際支出等語（參原審卷第54頁）
    ，故尚難憑此作為認定被告涉有侵占之犯罪依據。
四、綜上所述，本件被告雖有支用部分其所收取之駕訓班款項，
    惟不足以證明被告有何不法所有之意圖，本案純屬被告與告
    訴人丙○○、甲○○間因合作投資經營事業所生合夥股數認
    定及盈餘分紅等之民事債務糾葛，要難逕以侵占罪相繩，此
    外，復查無其他積極事證足認被告有何其他業務侵占犯行，
    揆諸前開之說明，自應為被告無罪之諭知。
五、原審因而以不能證明被告犯罪，而為被告無罪之諭知，核無
    違誤；檢察官上訴意旨，猶執前詞，指摘原判決不當，為無
    理由，應予駁回。
據上論斷，應依刑事訴訟法第368 條，判決如主文。
本案經檢察官王登榮到庭執行職務。
中　　華　　民　　國　　96　　年　　7 　　月　　20　　日
            刑事第六庭  審判長法  官  王憲義
                              法  官  張盛喜
                              法  官  李璧君
以上正本證明與原本無異。
不得上訴。
中　　華　　民　　國　　96　　年　　7 　　月　　24　　日
                              書記官  唐奇燕
